臺灣基隆地方法院刑事判決　　　　　　　98年度訴字第1030號
公　訴　人　臺灣基隆地方法院檢察署檢察官
被　　　告　王秀美
上列被告因偽造文書等案件，經檢察官提起公訴（97年度偵字第
1128號、第1247號），本院判決如下：
    主  文
王秀美行使偽造私文書，足以生損害於他人，處有期徒刑肆月，
如易科罰金，以銀元佰元即新臺幣玖佰元折算壹日，減為有期
徒刑貳月，如易科罰金，以銀元佰元即新臺幣玖佰元折算壹日
；又行使偽造私文書，足以生損害於他人，處有期徒刑月，如
易科罰金，以新臺幣壹仟元折算壹日；又行使偽造私文書，足以
生損害於他人，處有期徒刑肆月，如易科罰金，以新臺幣壹仟元
折算壹日。應執行有期徒刑捌月，如易科罰金，以銀元佰元即
新臺幣玖佰元折算壹日。
    事  實
一、王秀美於民國93年9月10日，在基隆市○○路28號「QQ堡早
    餐店」，邀集如附表壹所示之人為會員，成立合會（下稱甲
    會），由王秀美自任會首，上開邀集之對象為會員（各會員
    會份詳如附表壹所示），計55會（不含王秀美本人），每會
    新臺幣（下同）一萬元，開始標會日期為93年9月10日，於
    每月10日上午10時，在上址早餐店開標，採內標方式（即每
    次標會後，已得標之死會每一會份應繳交一萬元，尚未得標
    之活會每一會份則繳交以一萬元扣除當次得標利息後之餘額
    ），由競標者在空白標單上書立競標者之姓名、競標金額參
    與競標，均由王秀美主持標會並向會員收取會款。詎王秀美
    因急需用錢，竟基於行使偽造私文書及意圖為自己不法所有
    之詐欺犯意，利用會員彼此互不相識且會員於開標時未全數
    到場參與之機會，於95年3月10日，在上址處所，未得會員
    黃柯秀蘭（擁有編號36「柯秀蘭」之會份）之授權，偽簽「
    柯秀蘭」之署名及填寫「1800」之金額，而偽造標單，且行
    使前揭偽造之標單參與競標，進而得標，使尚未得標之活會
    會員誤以為係「柯秀蘭」得標（惟黃柯秀蘭於該次係誤以為
    他人得標）而交付會款，足以生損害於黃柯秀蘭及各活會會
    員，王秀美向各活會會員詐取會款共303,400元得手。王秀
    美另基於行使偽造私文書及意圖為自己不法所有之詐欺犯意
    ，於96年7月10日（起訴書誤載為95年10月10日），在上址
    處所，未得會員張雅晴（擁有編號9「美華」之會份）之授
    權，偽簽「美華」之署名及填寫「2200」（起訴書誤載為18
    00元）之金額，而偽造標單，且行使前揭偽造之標單參與競
    標，進而得標，使尚未得標之活會會員誤以為係「美華」得
    標（惟張雅晴於該次係誤以為他人得標）而交付會款，足以
    生損害於張雅晴及各活會會員，王秀美向各活會會員詐取會
    款共171,600元（起訴書誤載為26餘萬元）得手。
二、王秀美另於94年11月5日，在上址早餐店，邀集如附表貳所
    示之人為會員，成立合會（下稱乙會），由王秀美自任會首
    ，上開邀集之對象為會員（各會員會份詳如附表貳所示），
    計73會（不含王秀美本人），每會一萬元，開始標會日期為
    94年11月5日，於每月1日及15日上午10時，在上址早餐店開
    標，且自95年3月起改為每月5日及20日上午10時開標，均採
    內標方式（即每次標會後，已得標之死會每一會份應繳交一
    萬元，尚未得標之活會每一會份則繳交以一萬元扣除當次得
    標利息後之餘額），由競標者在空白標單上書立競標者之姓
    名、競標金額參與競標，均由王秀美主持標會並向會員收取
    會款。詎王秀美因急需用錢，竟基於行使偽造私文書及意圖
    為自己不法所有之詐欺犯意，利用會員彼此互不相識且會員
    於開標時未全數到場參與之機會，於96年9月20日，在上址
    處所，未得李阿德或其配偶李許月娥之授權（李許月娥以李
    阿德之名義參與一會，擁有編號73「李阿德」之會份），偽
    簽「李阿德」之署名及填寫「1800」之金額，而偽造標單，
    且行使前揭偽造之標單參與競標，進而得標，使尚未得標之
    活會會員誤以為係「李阿德」得標（惟李許月娥於該次係誤
    以為他人得標）而交付會款，足以生損害於李阿德、李許月
    娥及各活會會員，王秀美向各活會會員詐取會款共229,600
    元得手。
三、嗣因王秀美於96年10月間就上開甲會及乙會均停標倒會，隨
    後款項未如期清償，經會員王秋菊、楊玉琳、王梅提出告
    訴，進而查悉上情。
四、案經王秋菊、楊玉琳、王梅訴請臺灣基隆地方法院檢察署
    檢察官偵查起訴。
    理  由
壹、有罪部分：
一、證據能力之說明：
    以下所引用之證據，公訴人及被告王秀美於本案言詞辯論終
    結前，並未爭執其證據能力，本院審酌前開證據之作成或取
    得之狀況，並無非法或不當取證之情事，且亦無顯不可信之
    情況，復經本院於審判期日就上開證據依法進行調查、辯論
    ，自應認均具有證據能力，合先敘明。
二、訊據被告固不否認有自組合會擔任甲會及乙會之會首，且曾
    以「李阿德」之名義投標後得標並向各會員收取合會會款等
    情，惟矢口否認有何冒名得標及詐欺取財之犯行，辯稱：乙
    會之「李阿德」實係由其配偶「阿娥」即李許月娥跟會，伊
    打電話向阿娥表示伊沒錢，會借給伊標，阿娥有同意，故標
    單是伊寫的，但伊是得到阿娥之同意才標的，伊在甲會及乙
    會均無任何冒標行為，亦無犯罪，張雅晴一直是活會云云（
    本院卷一第20至21頁、卷二第頁）。經查：
  (一)被告於93年9月10日，在基隆市○○路28號「QQ堡早餐店」
    ，邀集如附表壹所示之人為會員，成立合會（即甲會），由
    被告自任會首，上開邀集之對象為會員，不含被告在內共計
    55會，每會一萬元，開始標會日期為93年9月10日，於每月
    10日上午10時，在上址早餐店開標；其另於94年11月5日，
    在上址早餐店，邀集如附表貳所示之人為會員，成立合會（
    即乙會），由被告自任會首，上開邀集之對象為會員，不含
    被告在內共計73會，每會一萬元，開始標會日期為94年11月
    5 日，於每月1日及15日上午10時，在上址早餐店開標，且
    自95年3月起改為每月5日及20日上午10時開標；甲會及乙會
    均採內標方式（即每次標會後，已得標之死會每一會份應繳
    交一萬元，尚未得標之活會每一會份則繳交以一萬元扣除當
    次得標利息後之餘額），由競標者在空白標單上書立競標者
    之姓名、競標金額參與競標，均由被告主持標會並向各會員
    收取會款，甲會及乙會均於96年10月5日停會等情，為被告
    自承在卷，且有甲會及乙會之會單在卷可參（卷附會單表格
    中打字列印之會員姓名參照），此部分之事實均堪信為真實
    。
  (二)關於甲會冒標之部分：
    (1)本院就卷內被告自行提供之甲會會單及多位證人提供之甲
      會會單核閱結果，被告提出之會單記載殘缺不全，有多個
      月份漏未記載何人得標及得標金額之情形，被告亦自承有
      時有紀錄、有時未紀錄（97年度偵字第1247號卷第124頁
      、本院卷一第57頁），是該份會單已無從執為有利於被告
      或不利於被告之認定；而各證人提供之會單，僅證人林麗
      玲於本院審理時證稱：「（問：在你跟會這段期間，你每
      一期有紀錄會首跟你講誰得標、標金多少嗎？）有。（庭
      呈會單一張）」、「（問：你在這張會單上所做的紀錄是
      每一次開標日當天會首來跟你講說誰得標、標金多少，你
      當場紀錄下來的嗎？）是，我問她的。」、「（問：有無
      曾經是你忘記問被告，事後補紀錄或是根本沒問她，隨便
      填載的？）只有最後那一個，上面寫37那個我不確定。」
      （本院卷二第36頁），其餘證人均表示未逐期詳細紀錄得
      標狀況（詳參後述不另為無罪諭知部分）。細觀證人林麗
      玲提出之會單（本院卷二第71頁），在表格中有手寫阿拉
      伯數字記載自93年11月起至96年9月止各期得標之年月份
      及得標金額，每一期之記載均清楚明確，且並無脫漏一期
      或數期未記載之情形，亦無相同月份記載不同會員得標之
      情形，且證人林麗玲僅係本於甲會會員身分，為充分掌握
      合會進行狀況，在每期開標後被告前來收取會款時，依被
      告所述內容，登載於會單上，亦無刻意為不實登載之動機
      ，是其上開會單所記載之內容，除關於最後一期即96年9
      月得標人之記載（該欄之上方記載「37」，即上述「上面
      寫37那個」）部分外，其餘部分均具有高度之可信性，足
      認證人林麗玲提供之上開會單，其上記載自93年11月起至
      96年8月止之得標詳情，均係依被告所述而為之記載，亦
      足堪作為與各會員證述內容比對、確認被告有無冒標情事
      之依據。
    (2)「編號36柯秀蘭」之會份遭冒標：
    1.證人黃柯秀蘭於檢察官偵訊時證稱：伊與妯娌黃簡正玉參
      加甲會共二會，是用簡正玉（編號35）及柯秀蘭（編號36
      ）之名加入，柯秀蘭之會份已於96年1月10日以2200元得
      標，伊有拿到錢且將一半的錢分給黃簡正玉，還有一個是
      活會（97年度偵字第1247號卷第149至151頁），表明「編
      號35簡正玉」之會份已得標、「編號36柯秀蘭」之會份未
      曾得標之意。然而，證人林麗玲提出之會單上，「編號35
      簡正玉」處雖有「96、元（即96年1月）、2200」之記載
      ，「編號36柯秀蘭」處竟有「95、3（即95年3月）、1800
      」之記載，關於「編號36柯秀蘭」部分顯與證人黃柯秀蘭
      上開證述內容不符。
    2.證人黃柯秀蘭就其所參與「編號36柯秀蘭」會份既無投標
      事實，而證人林麗玲卻在會單上紀錄「編號36柯秀蘭」於
      95年3月間以1800元得標，足以顯示被告曾於95年3月10日
      （每月10日開標），書寫「柯秀蘭、1800」之標單，冒用
      「柯秀蘭」之名義以1800元投標，並於得標後，向各活會
      會員佯稱「柯秀蘭以1800元得標」並收取該期會款。且依
      實務上常見之冒標情形，會首於冒用某會員名義（某甲）
      得標時，為使各會員不致起疑，亦會向該被冒名之會員（
      某甲）佯稱係其他會員（某乙）得標而向該被冒名之會員
      （某甲）收取當期會款，被告為上開冒標之行使偽造私文
      書及詐欺取財犯行時，亦係以此方式運作，應屬符合論理
      法則且不違背社會通常經驗之合理判斷。故被告向該期各
      活會會員詐得之金額，應認係303,400元（甲會會員共55
      人，自93年9月起至95年2月止，每月有1人得標，已有18
      人因得標而死會，故於95年3月間應尚有37人〈含黃柯秀
      蘭在內〉係活會，其向活會會員收取之會款應為〈00000
      00000〉×37＝303400元）。
    (3)「編號9美華」即張雅晴之會份遭冒標：
    1.證人張雅晴於本院審理時證稱：伊用小名「美華」（編號
      9）參加甲會，編號8是母親林月卿的會份，伊都是請母親
      幫忙代繳會款，母親的會份在96年2月10日已經得標，伊
      的會份仍是活會，伊沒有逐期紀錄得標狀況，伊持有的會
      單是向大嫂的妹妹吳惠娟（編號25）影印而來，96年10月
      10 日合會解散當天，伊才知道自己被冒標，調解時伊當
      面問被告，問她為何其他會員之會單上伊已在95年10月10
      日以1800元得標死會，被告說她向伊借標，但實際上並無
      借標這件事，被告有承認她冒標伊的會，伊因此要求被告
      在會單上「美華」欄位註記「活會」並簽名（本院卷一第
      178至184頁），於檢察官偵訊時亦為相同之證述（97年度
      偵字第1247號卷第150頁、第195至196頁）。其自承提出
      之會單係向證人吳惠娟影印而來（本院卷一第198頁），
      然證人吳惠娟在會單上並未逐期詳實紀錄，且就「編號9
      美華」所記載「95、10、10（即95年10月10日）、1800」
      係其未詢問被告而自己所寫，業經證人吳惠娟於本院審理
      中證述在卷（詳如下述），自無從以上開會單執為比對之
      依據。然而，證人林麗玲提出之會單上，「編號8林月卿
      」處雖有「96、2（即96年2月）、2000」之記載，「編號
      9美華」處竟有「96、7（即96年7月）、2200」之記載，
      足堪佐證證人張雅晴所述：母親林月卿之會份已得標，自
      己「美華」之會份應係活會卻遭冒標等情非虛。
    2.證人張雅晴就其所參與「編號9美華」會份既無投標事實
      ，而證人林麗玲卻在會單上紀錄「編號9美華」於96年7月
      間以2200元得標，足以顯示被告曾於96年7月10日（每月
      10日開標），書寫「美華、2200」之標單，冒用「美華」
      之名義以2200元投標，並於得標後，向各活會會員佯稱「
      美華以2200元得標」並收取該期會款，且其向該期各活會
      會員詐得之金額，應認係171,600元（甲會會員共55人，
      自93年9月起至96年6月止，已有33人因得標而死會〈被告
      曾於95年3月冒標1期，93年9月至96年6月雖經過34期，實
      際上僅33人死會〉，故於96年7月間應尚有22人〈含黃柯
      秀蘭及張雅晴在內，55－33＝22〉係活會，其向活會會員
      收取之會款應為〈0000000000〉×22＝171600元）。起
      訴書犯罪事實欄(三)雖記載被告係於95年10月10日以張雅晴
      之名義偽造有張雅晴姓名及1800元標息之標單，持以行使
      得標，並向甲會活會會員詐得26餘萬元會款等語，惟前開
      內容係依據證人吳惠娟之會單上記載而來；本案既經本院
      認定應以證人林麗玲提供之會單之記載始屬可採，則被告
      就冒標證人張雅晴會份之詳細犯罪情節，自應以本院所認
      定之內容為準。
    (4)基上可知，依卷附事證，足認被告就甲會，曾於95年3月
      10日冒標「編號36柯秀蘭」之會份，另曾於96年7月10日
      冒標「編號9美華」之會份。被告雖辯稱並無冒標事實云
      云，惟其自任會首，竟無法提出逐期記載之會單，所提出
      之會單記載內容殘缺不全，於本院審理中並稱因時間經過
      ，已無法正確記憶何人係活會、何人係死會（本院卷一第
      245頁），卻於準備程序辯稱張雅晴部分係活會（本院卷
      一第21頁），其既未就各期得標狀況詳細紀錄，如何能在
      同時運作二個合會且甲會高達55人、乙會高達73人之情況
      下，清楚分辨何人之會份已得標、何人之會份未得標？況
      證人林麗玲均係按照被告所告知之得標人名、得標金額，
      逐期填載於會單上，如被告並無上開冒標事實，證人林麗
      玲又豈會紀錄此等內容？準此，足徵被告所辯不實，其上
      開冒用會員名義得標而行使偽造標單及詐取會款之犯行，
      均足堪認定。
  (三)關於乙會冒標之部分：
    (1)證人李阿德於檢察官偵訊中到庭證稱：伊不知道被告冒標
      之事，是伊的太太李許月娥參加合會等語（97年度偵字第
      1247號卷第179頁）；而證人李許月娥於97年12月5日檢察
      官偵訊中證稱：伊參加乙會，是用伊先生李阿德之名義參
      加一會，該會是活會，伊不知道被告冒標之事，伊是在調
      解委員會聽其他會員提及被告冒標之事，調解後本來有約
      定要還錢，但被告給伊2萬元後，就說沒錢還伊，她也沒
      給伊先生等語（97年度偵字第1247號卷第177頁）；於98
      年2月3日檢察官偵訊中復證稱：被告來邀伊，說她要作會
      頭，伊沒有將會借給被告標，伊的會一直都是活會，李阿
      德亦無將會借給被告標等語（97年度偵字第1247號卷第
      212頁）。前開不利於被告之證言均經檢察官踐行具結程
      序，被告於本院審理中復明示放棄對上開證人行對質詰問
      之權利（本院卷二第337頁），且上開證人與被告並無夙
      怨，衡情亦無刻意為虛偽證言誣陷被告之動機，參酌證人
      張雅晴上開證述內容亦提及「被告自稱向伊借標，但並無
      此事」等情，足徵證人李許月娥所述未曾同意將「李阿德
      」之會份出借予被告，使被告以「李阿德」名義投標之事
      實，應屬真實可採。
    (2)被告於本院準備程序自承：會單上雖寫「李阿德」，但實
      際上係由李阿德之配偶「阿娥」來跟會，伊打電話向阿娥
      說伊沒錢，會借給伊標，阿娥有同意，故標單是伊寫的等
      語（本院卷一第20至21頁），於本院審理時復自承：乙會
      在96年10月5日結束，96年9月20日還有投標，大約在96
      年8、9月間，伊向李許月娥說伊欲以李阿德之名義投標，
      當時大約是以1800元得標，伊在標單上寫「李阿德1800」
      等語（本院卷二第337至339頁）。本院就卷內被告自行提
      供之乙會會單核閱結果，被告提出之會單記載殘缺不全，
      有多個月份漏未記載何人得標及得標金額之情形，被告亦
      自承有時有紀錄、有時未紀錄（97年度偵字第1247號卷第
      123頁、本院卷一第57頁），而卷內各證人提供之乙會會
      單，因證人均表示未逐期詳細紀錄得標狀況（詳參後述不
      另為無罪諭知部分），故均無從執為判斷被告係於何時以
      「李阿德」名義投標之依據。
    (3)證人李許月娥所述「編號73李阿德」會份並無授權被告投
      標等情既屬可採，卷內雖欠缺值得採信之會單供本院確認
      被告以「李阿德」名義得標之確切時間，然因被告自承乙
      會於96年9月20日尚有進行標會事宜，且其係於96年8、9
      月間以1800元得標，本諸「罪證有疑、利歸被告」之原則
      ，以「被告係於96年9月20日以李阿德名義得標」為基礎
      計算被告詐得之活會會員會款，應屬最有利於被告之認定
      （如認定係在96年8月5日、8月20日或9月5日得標，因活
      會人數較9月20日之際更多，對被告顯屬不利），是以，
      應認被告係於96年9月20日冒用李阿德之名義以1800元得
      標。
    (4)依上開說明，被告既於96年9月20日書寫「李阿德、1800
      」之標單，冒用「李阿德」之名義以1800元投標，且於得
      標後，向各活會會員佯稱「李阿德以1800元得標」並收取
      該期會款，則其向該期各活會會員詐得之金額，應認共計
      229,600元（乙會會員共73人，自94年11月5日起至96年9
      月5日止，每月有2人得標，已有45人因得標而死會，故於
      99年9月20日應尚有28人〈含李阿德在內〉係活會，其向
      活會會員收取之會款應為〈0000000000〉×28＝229600
      元）。
三、論罪科刑：
  (一)按冒用他人名義書寫標單，以冒標他人之互助會，茍標單上
    除書寫被冒標者姓名及欲標取會款所出利息之金額外，並書
    有「標單」之意旨，而就文義內容之本身，使人一見即知係
    投標會款之標單，該標單固係刑法第210條所稱之私文書；
    惟如僅在紙上書寫被冒標者之姓名及所出利息之金額，就文
    義本身並不足以獨立表示一定用意之證明，如非依民間互助
    會之習慣，尚無從認定其上之文字，係用以表示該名義人願
    出所書金額之利息以標取互助會會款之證明者，則非刑法第
    210條所規定之私文書，而屬同法第220條以文書論之準私文
    書。另按互助會死會會員既已得標，即有依約定按期繳付會
    款之義務，因此其不生因陷於錯誤而交付款項予會首之問題
    ，即非冒標之被害人（最高法院92年度台上字第7231號、97
    年度台上字第5819號判決意旨參照）。本件被告先後於95年
    3月10日、96年7月10日、96年9月20日，在空白紙上分別簽
    寫「柯秀蘭、1800」、「美華、2200」、「李阿德、1800」
    ，參與投標而行使之，並向活會會員佯稱係由該等會員得標
    以收取會款，核被告各次所為，均係犯刑法第216條、第220
    條第1項、第210條之行使偽造準私文書罪及同法第339條第1
    項之詐欺取財罪。被告偽簽「柯秀蘭」、「美華」、「李阿
    德」之署名，係偽造準私文書之部分行為，偽造準私文書之
    低度行為復為行使之高度行為所吸收，均不另論罪。
  (二)被告冒用「柯秀蘭」、「美華」名義得標且向甲會各活會會
    員收取會款之行為，及冒用「李阿德」名義得標且向乙會各
    活會會員收取會款之行為，各次均係基於冒名得標後收齊會
    款之單一目的，而以一行為同時觸犯數罪名（行使偽造標單
    並向各會員詐欺取財之行為，觸犯行使偽造準私文書罪及詐
    欺取財罪），為想像競合犯，應依刑法第55條規定，從較重
    之行使偽造準私文書罪處斷。被告上開三次犯行，犯意各別
    ，行為互殊，應予分論併罰。
  (三)爰審酌被告不思循正當途徑獲取生活所需，竟利用合會會員
    對其之信任關係，冒用他人名義得標，進而詐騙活會會員，
    以獲取不法利益，犯罪動機及手段顯有可議之處，各次詐得
    之金額非輕，因而造成被害人財產法益受損，惟其前無犯罪
    紀錄，有臺灣高等法院被告前案紀錄表在卷可參，素行良善
    ，犯後雖曾與部分被害人達成和解（參卷附和解書），然其
    並未坦承全部犯行，亦未切實履行其允諾之給付內容，暨其
    智識程度等一切情狀，分別量處如主文所示之刑。
  (四)被告於95年3月10日為冒標「柯秀蘭」會份犯行時，刑法第
    41條第1項前段規定：「犯最重本刑為五年以下有期徒刑以
    下之刑之罪，而受六個月以下有期徒刑或拘役之宣告，因身
    體、教育、職業、家庭之關係或其他正當事由，執行顯有困
    難者，得以一元以上三元以下折算一日，易科罰金。」經適
    用廢止前罰金罰鍰提高標準條例第2條前段規定，就其原定
    數額提高為一百倍折算一日結果，被告於行為時之易科罰金
    折算標準，係以銀元三百元折算一日，經折算為新臺幣後，
    應以新臺幣九百元折算為一日。惟刑法第41條第1項前段於
    95年7月1日以後係規定：「犯最重本刑為五年以下有期徒刑
    以下之刑之罪，而受六個月以下有期徒刑或拘役之宣告者，
    得以新臺幣一千元、二千元或三千元折算一日，易科罰金。
    」比較修正前後之易科罰金折算標準，顯以修正前之規定較
    有利於被告。故就被告於95年3月10日冒標「柯秀蘭」會份
    犯行所處如主文所示之刑，應依刑法修正前第41條第1項前
    段之規定，諭知以銀元300元即新臺幣900元折算1日之易科
    罰金折算標準。至被告於96年7月10日冒標「美華」會份之
    犯行及於96年9月20日冒標「李阿德」會份之犯行，均係在
    刑法上開修正後所犯，本院就上開部分所分別量處如主文所
    示之刑，均應適用現行刑法第41條第1項前段之規定，諭知
    以新臺幣1000元折算1日之易科罰金折算標準。又被告於95
    年3月10日所為冒標「柯秀蘭」會份之犯行，係在96年4月24
    日以前，合於中華民國九十六年罪犯減刑條例第2條第1項第
    3款所定之減刑條件，且無該條例所定不得減刑之情形，爰
    就該部分減刑如主文所示，併依前述減刑條例第11條規定，
    就前開應減刑之罪經減刑後之刑與不應減刑之罪之宣告刑，
    合併定其應執行之刑。又被告所犯前開各罪之犯罪時間雖分
    屬刑法修正施行前、後，而刑法第51條第5款關於定執行刑
    之規定，於95年6月30日以前（刑法修正施行前）係規定「
    不得逾20年」，於95年7月1日以後（刑法修正施行後）係規
    定「不得逾30年」，經比較新舊法之結果，以修正前之舊法
    較有利於被告，是就各罪定應執行刑時，依刑法第2條第1項
    前段之規定，仍應適用修正前刑法第51條第5款之規定，定
    其應執行之刑。再者，被告係於95年3月10日、96年7月10日
    、96年9月20日為上開犯行，而刑法第41條第2項於95年6月
    30日以前之規定，係「併合處罰之數罪，均有前項情形，其
    應執行之刑逾六月者，亦同」，使各宣告刑均得易科罰金而
    應執行刑逾6月者，仍得易科罰金；上開規定於95年7月1日
    修正施行後，係改為「前項規定於數罪併罰，其應執行之刑
    未逾6月者，亦適用之」，將數罪併罰定應執行之刑逾6月者
    ，排除適用得易科罰金之規定；然司法院於98年6月19日作
    成釋字第662號解釋：「中華民國94年2月2日修正公布之現
    行刑法第41條第2項，關於數罪併罰，數宣告刑均得易科罰
    金，而定應執行刑之刑逾6個月者，排除適用同條第1項得易
    科罰金之規定部分，與憲法第23條規定有違，並與本院釋字
    第366號解釋意旨不符，應自本解釋公布之日起失其效力。
    」故對於數罪併罰，數宣告刑均得易科罰金，而定應執行之
    刑超過6個月之案件，依司法院釋字第366號、第662號解釋
    意旨，仍得易科罰金。上開刑法第41條第2項規定，亦經98
    年12月30日總統華總一義字第09800325491號令修正公布，
    修正為「（同條第8項）第1項至第4項及第7項之規定，於數
    罪併罰之數罪均得易科罰金或易服社會勞動，其應執行之刑
    逾6月者，亦適用之。」並於公布當日施行。換言之，數罪
    併罰所定應執行之刑逾6月者，於被告行為後至今，上開刑
    法第41條修正歷程中，有得否易科罰金之差別。經比較新舊
    法之結果，自以新法較有利於被告，故應依刑法第2條第1項
    後段，適用現行刑法第41條第8項之規定，就本件所定應執
    行之刑，併諭知易科罰金之折算標準。又被告被告所犯上開
    各罪經諭知易科罰金之折算標準固屬不同，惟因定執行刑之
    立法意旨，一方面係為執行刑之便利，他方面係為受刑人之
    利益（最高法院72年度第9次刑事庭會議決議(一)可資參照）
    ，是就被告所犯前揭各罪定應執行刑時，應擇對被告最有利
    之標準，諭知易科罰金之折算標準（亦即就主文所示之執行
    刑，諭知以銀元300元即新臺幣900元折算1日之標準）。
  (五)至被告所偽造之標單雖係被告所有供犯罪所用之物，其上所
    偽簽之署名則係偽造之署押，然均未扣案，被告於審理中復
    供稱：標完會之後標單就撕掉了等語；而衡諸一般合會常情
    ，均於開標宣布得標人後，即將標單當廢紙丟棄，不會刻意
    保留，況此係被告冒標之證據，為避免遭人察覺，更無留存
    之理，是被告所述核與常情相符，足認屬實。該等偽造之標
    單（含偽造之署押）既均遭被告丟棄而滅失不存在，爰均不
    予宣告沒收。
貳、不另為無罪諭知部分：
一、公訴意旨尚以：被告於93年9月10日，在上址之QQ堡早餐店
    」，邀集甲會之互助會，又於94年11月5日，在上址，邀集
    乙會之互助會，其利用上開合會會員互不相識之機會，而為
    下列行為：(一)意圖為自己不法所有，基於詐欺取財之概括犯
    意，明知未經盧正忠（起訴書誤載為盧進忠）、王秀雲授權
    出賣渠等所參加之乙會，於94年11、12月間在不詳處所，向
    楊曾雀佯稱為其買上開乙會會員之會云云，致楊曾雀陷於錯
    誤，而以每會60餘萬元之價格，向被告購買上開乙會會員之
    會，而交付被告如數款項。(二)基於行使偽造私文書及前開詐
    欺取財之概括犯意，利用其擔任會首負責主持開標及收取會
    款事宜，部分會員未克前往投標、監督，及會員間彼此並不
    相識之機會，在上址，自93年12月起（招募甲會之次月）迄
    95月6月間止，尚有3次以甲會活會會員中其中2人之名義（
    張雅晴除外），在空白紙上偽造渠等姓名及1500元至2200元
    間之不詳標息，偽造該等會員名義之標單準私文書後，持向
    出席之甲會活會會員行使參加競標而得標，再向甲會會員訛
    稱當期會款分別由該等會員得標，致各期之甲會活會會員陷
    於錯誤，交付各期會款予被告，足以生損害於被冒標名義人
    及其他活會會員，每次詐得活會會員所繳約20餘萬至40餘萬
    元不等之金額。(三)基於行使偽造私文書及詐欺取財之犯意，
    自95年3月間起至95年6月30日止（起訴書原載為95年3月間
    、95年11月間起迄96年9月間止，業經公訴檢察官當庭將起
    訴之犯罪時間修正為自95年3月間起至95年6月30日止），在
    上址，先後6次分別以乙會活會會員中其中6人之名義，在空
    白紙上偽造渠等姓名及不詳之標息，偽造該等會員名義之標
    單準私文書後，持向出席之乙會活會會員行使參加競標而得
    標，再向乙會會員訛稱當期會款分別由該等會員得標，致各
    期之乙會活會會員陷於錯誤，交付各期會款予被告，足以生
    損害於被冒標名義人及其他活會會員，每次詐得活會會員會
    款金額約為20餘萬至50餘萬元不等之金額。迨於96年10月間
    ，被告無預警將上開互助會停標，王秀菊、楊玉琳等與其他
    會員相互核對互助會會單，始知受騙。因認被告就前述(一)所
    為，係犯刑法第339條第1項之詐欺取財罪嫌；就前述(二)、(三)
    所為，係犯刑法第216條、第220條第1項、第210條之行使偽
    造準私文書罪嫌及同法第339條第1項之詐欺取財罪嫌云云。
二、按犯罪事實應依證據認定之，無證據不得認定犯罪事實；不
    能證明被告犯罪者，應諭知無罪之判決，刑事訴訟法第 154
    條第2 項、第301 條第1 項分別定有明文。次按認定不利於
    被告之事實，須依積極證據，苟積極證據不足為不利於被告
    事實之認定時，即應為有利於被告之認定，更不必有何有利
    之證據（最高法院30年上字第816 號判例意旨參照）。又認
    定犯罪事實所憑之證據，雖不以直接證據為限，間接證據亦
    包括在內；然無論直接或間接證據，其為訴訟上之證明，須
    於通常一般之人均不致有所懷疑，而得確信其為真實之程度
    者，始得據為有罪之認定，倘其證明尚未達到此一程度，而
    有合理之懷疑存在，致使無從形成有罪之確信，本諸罪疑惟
    輕之原則，即應為無罪之判決（最高法院76年台上字第4986
    號判例意旨參照）。
三、訊據被告固不否認其係甲會及乙會之會首等情，惟堅決否認
    有何冒標之偽造私文書及詐欺取財之犯行，辯稱：(一)伊並無
    對楊曾雀詐欺取財，盧正忠之乙會因為標不到，授權伊賣給
    楊曾雀及張對，楊曾雀及張對合資購買盧正忠之乙會會份，
    伊有將錢交給盧正忠，該會份後來楊曾雀及張對亦有標到；
    王秀雲是伊親妹妹，她說想將乙會會份賣掉，該會份是賣給
    楊曾雀，後來楊曾雀亦有得標；(二)伊就甲會及乙會均無冒標
    行為，亦無任何偽造私文書或詐欺取財行為等語。經查：
  (一)【關於起訴書所指(一)未經盧正忠、王秀雲授權出售會員資格
    而向楊曾雀施行詐術詐欺取財之部分】
    (1)公訴人雖認被告未經盧正忠、王秀雲授權出售乙會會員之
      會份，而向楊曾雀佯稱可為其購得前開會份，使楊曾雀陷
      於錯誤交付金錢予被告，涉及詐欺取財罪嫌云云。按會員
      非經會首及會員全體之同意，不得退會，亦不得將自己之
      會份轉讓於他人，此固為民法第709條之8第2項所明定，
      惟民間合會之實際運作未必均以民法規範之內容為依歸，
      會員中未得全體會員同意而將自己之會份轉讓予他人之情
      形，在實務上仍屬常見，此即為本案證人楊曾雀及張對所
      述之「買會」，亦即透過金錢對價，購得活會會員之會份
      ，使自己取得原會員之標會（即出標）權利，而原會員於
      獲取價金後，不得再以活會會員自居（關於該會份之權利
      均轉由買受人即受讓人享有），對於購買者而言，可藉由
      付出之價金低於日後得標時收取之合會金而賺取利差，對
      於售出者而言，可立即收取金錢（享有如同得標狀態之金
      錢利益），彼此各蒙其利。會員如因需要用錢，希望盡快
      得標獲取現金，而委由會首全權處理投標事宜時，其通常
      僅會向會首表明其願意之出標金額，如會首嗣後確有交付
      如同「因前開出標金額得標可收取之合會金」數額之金錢
      予該會員，該會員主觀上即會形成「該筆金錢係因被告受
      伊所託代為投標且得標而向各會員收取之合會金」之意識
      ，致對於自己之該會份產生「已得標死會」之認知，惟如
      會首實際上係藉由將該會員之會份出售予他人，向他人收
      取價金（相當於因前開出標金額得標可收取之合會金數額
      之金錢），轉交予該會員，卻未詳細交代來龍去脈時，對
      該會員而言，由於其未曾被清楚告知「會份已售讓他人」
      之事實，且其係先向會首表示缺錢要標會及出標金額，而
      後確實收到會首所交付數額相當之現金，該會員自會產生
      上述「伊委託被告投標，且已得標」之主觀印象。就會首
      而言，由於會員所在意者係「能否實際獲取所需現金」而
      非「究竟係實際投標且得標，抑或係將會份售讓他人」，
      故會首如以代為出售會份之方式滿足該會員之資金需求，
      未必會將買賣會份之詳情向該會員說明。會首此種行為，
      在民法上或可歸類為「無權代理」或「無權處分」之行為
      ，然此係會首基於相信「該會員不問係於事前或事後知悉
      有人欲以現金購買其會份，均會同意出售會份換取現金」
      之認知而為，如會首本於此種認知，縱未事先徵得會員明
      示同意即向他人表示可代該會員出售會份，並向該人收取
      金錢，使該人「付錢後，取得會員資格，得行使該會份之
      投標權利」，會首所為仍難認係屬向該人「施行詐術」之
      行為。
    (2)證人楊曾雀於檢察官偵訊中證稱：伊買會時，被告親手寫
      紙條給伊，伊用三個女兒的名義加入乙會之三會，伊另外
      向被告買3.5會，買會的錢都交給被告，至於該3.5會是何
      人的（會份），因伊不識字，故伊不知道，伊是與阿霞（
      即張對）約好一起買會（97年度偵字第1247號卷第220至
      221頁）；於本院審理中證稱：被告主動來找伊說有會員
      欠錢需要賣會，問伊是否要買會，伊向被告購買3.5個會
      ，其中之半會是和阿霞即張對合資購買的。伊不識字，亦
      不知道是買到誰的會份，伊有標到2.5個會，標到的錢都
      有拿到，還有一會是活會，因倒會而無法再標（本院卷一
      第238至241頁）。其女兒即證人楊玉琳於檢察官偵訊中證
      稱：被告出售3.5個會份給母親楊曾雀，母親已標了2.5會
      ，還有1會是活會（97年度偵字第1247號卷第220頁），並
      提出2張紙條為證，陳稱：這是母親向被告買會之證據，
      母親說這是被告每次向她們收錢時寫下的單子，這兩張是
      前述3.5會之其中兩張等語（上開偵字卷第220、228頁）
      ；於本院審理中證稱：被告向母親說，有一些會員要標會
      標不到，說要用該次之標金扣除後將會賣給母親，等於是
      母親承接人家活會的位置，由母親拿錢出來給會員，該會
      員之資格由母親承接。母親與張對一共向被告購買7個會
      份，亦即母親共向被告購買3.5個會份，至於哪3.5個人，
      母親不清楚。被告出售會份給母親與張對時，有在母親所
      持會單之（六個）人名下方註記「買會」，第七會是母親
      與張對一人一半，被告沒有寫上去，母親亦未叫被告寫上
      去，故亦不知第七個會是買誰的會份。買會的錢都是交給
      被告，至於是跟誰買都不清楚。目前母親總共標得2.5個
      會，但不知道是哪幾個會份得標（本院卷一第186至191頁
      ），其當庭提出之會單中，在編號24王吉能、38王秀雲、
      45盧正忠、62陳富美、66張玉梅、70阿忠之下方，均有手
      寫「買會」之註記（本院卷一第199頁）。然而，由上開
      二位證人之證述內容及卷附上開會單、紙條，僅足顯示證
      人楊曾雀購得乙會之會份，無法確認究竟係購得何位會員
      之會份。
    (3)證人張對於97年12月5日檢察官偵訊中證稱：伊總共向被
      告買三會，都是乙會，伊不知道是誰的名字。楊曾雀跟別
      人合買半個會，伊沒有跟她合買，伊買的三個會都有標到
      ，何時標得的已不記得（97年度偵字第1247號卷第173頁
      ）；於98年3月10日檢察官偵訊中證稱：大家都叫伊「阿
      霞」，伊向被告買三個會，其中二個是買1800（1800乘上
      會腳數），一個是1700，被告沒跟伊說是買誰的會，伊有
      與楊曾雀一起買過一個會，上次是伊沒聽清楚。被告來找
      伊跟楊曾雀一起買會，伊不知道是向何人買的，購買金額
      好像是1800，是起會剛開始就買，伊買會的錢都交給被告
      ，標到的會款也是被告拿給伊。伊買到的3.5個會都是乙
      會，伊都已標到且會錢都拿到了等語（上開偵字卷第260
      至261頁）。由證人楊曾雀及張對之證言觀之，渠等確實
      曾共同出資向被告購買乙會之一個會份，惟無法確認係購
      得何位會員之會份。
    (4)證人盧正忠於97年5 月14日警詢中陳稱：甲會、乙會伊各
      參加一會，伊在甲會是47號、在乙會是70號，甲會伊於94
      年4 月10日以1700元得標，乙會伊於94年12月間（日期忘
      記）以1900元得標，得標的會錢，被告都有給伊，伊繳納
      會款至97年3 月止等語（97年度偵字第2368號卷第24至27
      頁）；於檢察官偵訊中證稱：伊在甲會是47號、在乙會是
      45號，伊跟的會都沒有賣給他人，此二會都是死會，標到
      之日期已忘記。一個會是伊自己去寫標單，一個會是託被
      告幫伊標，被告都有將會錢給伊等語（97年度偵字第1247
      號卷第295至296頁），前後陳述有異。該證人經本院查址
      後合法傳喚、拘提均未到庭，有本院送達證書及拘提未獲
      函文在卷可參（本院卷一第81、82、84、259至263頁），
      致無法傳喚該證人到庭進行交互詰問。惟細繹證人盧正忠
      於偵訊中之證言，其雖表示自己在甲、乙二會之會份均已
      死會，且均已收到合會金，然其中一個會份之得標過程，
      顯然係委託被告代為處理，故關於該會份所取得之合會金
      ，究竟係因「被告受盧正忠授權，以盧正忠之名義投標後
      得標，向各會員收取合會金，交予盧正忠」，抑或係因「
      被告將盧正忠之會員會份出售予楊曾雀及張對，由楊曾雀
      及張對將合資之金錢交予被告，被告嗣後轉交予盧正忠，
      使盧正忠獲取前述價金（主觀感受如同獲取得標後之合會
      金），而其會員會份轉由楊曾雀及張對共享」，證人盧正
      忠並不清楚。
    (5)證人即被告之胞妹王秀雲於本院審理中證稱：伊有參加乙
      會之一會（編號38），開標時伊均未到場，伊是打電話給
      姊姊即被告，表示伊缺錢，要標會，請被告處理，伊之前
      有要標，都標不到，被告後來表示有標到，且將會錢六十
      餘萬元交給伊，伊收錢當時不知道錢是一個阿桑給的，是
      後來伊收到法院傳票，伊打電話問姊姊，才知道姊姊把伊
      的會員資格賣給阿桑（本院卷一第103至113頁）。由上開
      證述內容可知，證人王秀雲雖表示自己在乙會之會份已死
      會，且已收到合會金，然其關於投標事宜顯然係委託被告
      代為處理，故關於該會份所取得之合會金，究竟係因「被
      告受王秀雲授權，以王秀雲之名義投標後得標，向各會員
      收取合會金，交予王秀雲」，抑或係因「被告將王秀雲之
      會員會份出售予楊曾雀，由楊曾雀將金錢交予被告，被告
      嗣後轉交予王秀雲，使王秀雲獲取前述價金（主觀感受如
      同獲取得標後之合會金），而其會員會份轉由楊曾雀享有
      」，證人王秀雲並不清楚。
    (6)被告於偵訊中辯稱：上開會單上「買會」等筆跡是伊的。
      編號24王吉能、38王秀雲是伊幫楊曾雀買的會，45盧正忠
      是楊曾雀與張對共同買的會，62陳富美是誰買的伊忘了，
      66張玉梅是張對買的，70阿忠是寫錯的，21王進發下寫「
      12月1日、1700」這是張對標走的（97年度偵字第1247號
      卷第194至195頁），且亦明白表示「楊曾雀有購買3.5個
      會，張對與楊曾雀一共買7個會」等情（上開偵字卷第222
      頁），此部分陳述核與證人楊曾雀、楊玉琳及張對上開證
      述內容相符。由上開各項證據所顯示之內容，證人盧正忠
      及王秀雲僅知曉「自己之會份已因受領金錢而不能主張仍
      係活會」，但對於「金錢之來源，係來自被告以其名義代
      為投標並得標後向各會員收取，抑或來自他人出資購買該
      會份」之細節，並不知悉。然證人盧正忠及王秀雲均未主
      張自己仍係活會，亦未表示自己有何權益受侵害之情形，
      而證人楊曾雀所稱「伊出資購得乙會中3.5個會份之權益
      ，已標得其中2.5個會份，尚餘1個會份係活會」，及證人
      張對所稱「伊出資購得乙會中3.5個會份之權益，均已得
      標」，均為被告所承認且不爭執，是依卷內證據，被告縱
      有未事先徵得證人盧正忠及王秀雲明示同意，即向證人楊
      曾雀及張對表示可代會員出售會份並收取金錢之行為，由
      於證人楊曾雀及張對確實均有「取得會員資格，行使該會
      份之投標權利，進而得標並收取合會金」之客觀事實，自
      不能排除被告係因「受證人盧正忠及王秀雲之託，代為處
      理投標事宜」，認為以「代為出售會份」亦可達獲取現金
      之相同結果，相信證人盧正忠及王秀雲亦會同意「出售會
      份獲取現金」，而以上開方式收取現金分別交予證人盧正
      忠及王秀雲，滿足證人盧正忠及王秀雲之資金需求，嗣後
      並使證人楊曾雀及張對得以共同就證人盧正忠之一會份行
      使投標權利，且使證人楊曾雀得以就證人王秀雲之一會份
      行使投標權利。則證人楊曾雀雖交付金錢予被告，實際上
      確有獲得相當之會份，即無因陷於錯誤致交付金錢而受有
      損害之可言，被告辯稱並未對證人楊曾雀詐欺取財等語，
      並非無稽。
  (二)【關於起訴書所指(二)自93年12月起至95年6月間止，尚有三
    次冒用甲會活會會員（張雅晴除外）其中二人之名義投標並
    得標，均涉及行使偽造準私文書罪嫌及詐欺取財罪嫌之部分
    】
(１)按提起公訴，應於起訴書內記載犯罪事實及證據並所犯法條
    ，刑事訴訟法第264條第2項第2款定有明文，此為法定必備
    之程式。而關於犯罪事實應如何記載，法律雖無明文規定，
    惟因其起訴事實即為法院審判之範圍（刑事訴訟法第268條
    參照），並為被告防禦準備之範圍，故其記載內容必須「足
    以表明其起訴範圍」，使法院得以確定審理範圍，並使被告
    知悉係因何犯罪事實被提起公訴而為防禦之準備，始為完備
    。本案起訴書犯罪事實欄(二)，記載被告自93年12月起至95年
    6月間止，有四次冒用甲會活會會員（張雅晴除外）其中二
    人之名義，偽造渠等姓名及1500元至2200元間不詳標息之標
    單，於得標後，向甲會活會會員謊稱係前開會員得標而收取
    會款，每次詐得20餘萬至40餘萬不等之金額，認被告此部分
    所為涉犯行使偽造準私文書罪嫌及詐欺取財罪嫌。惟其究竟
    係認被告分別於何時、冒用何位會員之名義以多少元之標息
    投標，致每一次冒標行為後係哪些活會會員受騙交付會款等
    關於犯罪構成要件之事實，均未具體特定，本院於準備程序
    請公訴檢察官對此表示意見，公訴檢察官亦當庭表示：開庭
    前已與偵查檢察官聯繫過，無法進一步確定係哪些會員遭冒
    標等語（本院卷一第45頁）。而法院既非檢察體系之延伸，
    無從負擔蒐集證據等偵查作為，本院僅能就卷內顯現且現存
    之證據加以判斷得否據以認定被告就甲會有冒標之行為，而
    經本院比對後，除上述「柯秀蘭」之部分可認屬實外，其餘
    部分，因公訴人並未就其所起訴其餘三次冒標行為加以具體
    特定，亦未就其所起訴之該三次冒標行為具體指明其依憑之
    證據，自無從就此部分諭知有罪之判決。
(２)細閱全案卷證資料可知，本案初始係由告訴人王秋菊、楊玉
    琳及王梅共同委任律師具狀提出告訴（王秋菊及楊玉琳均
    係乙會會員，王梅係甲會及乙會會員），告訴狀中所附甲
    會及乙會之會單，係由證人吳惠娟提供，此由告訴狀之內容
    顯然可知（97年度偵字第1128號卷告訴狀、第6、7頁），並
    經證人吳惠娟於本院審理中確認前開二張會單均係其製作無
    誤（本院卷二第46頁）。告訴人王秋菊、楊玉琳及王梅懷
    疑被告有冒標等不法行為之原因，並非係因自己有逐期詳實
    登載每期被告前來收款時所稱之得標人姓名及得標金額，且
    嗣後與他人核對時發覺有異；而係藉由參看其他會員（如吳
    惠娟）提供之會單，比對不同會員所製作之會單，認為記載
    相異，或認某會單之記載內容與會員所述自身得標狀況相異
    ，進而認定被告有冒標行為。上開方式，如據以比對之會單
    係由製作人逐期詳實登載，每期均係親耳聽聞被告所稱得標
    人姓名及得標金額後正確登載於會單上，此種會單即具有高
    度之參考價值，得憑以判斷被告有無冒標行為；惟若會員於
    登載時並未逐期詳實登載，有「未當場紀錄，事後想起再憑
    記憶所及之內容登載」或「隨意登載於空格中」等情事，此
    種記載由於無法忠實呈現被告每次前來收款時所表示之得標
    人姓名及得標金額（無法確認會單上之記載究竟係被告口述
    之內容抑或係誤載之內容），自無從憑此種會單作為比對認
    定被告有無冒標事實之依據。
(３)就甲會部分，依甲會會員之證言及卷附會單，除前述「編號
    36柯秀蘭」部分業經本院認定有冒標事實外，無從認定被告
    有起訴書所指三次冒用其餘會員名義得標之犯罪事實：
  1.證人林麗玲於本院審理時證稱：伊參加甲會之一個會份，該
    會至今仍是活會，伊每一期都有在會單上紀錄得標狀況，只
    有最後一期上面寫37的那個伊不確定等語（本院卷二第35至
    36頁）。其上開會單所記載之內容，剔除「最後一期（即96
    年9月）之記載」部分後，其餘部分均具有高度之可信性，
    足堪作為與各會員證述內容比對、確認有無冒標情事之依據
    ，業經本院析述如上；而該會單上，「編號1林麗玲」處仍
    係活會未標狀態，與其所述相符。
  2.證人魏美芬於本院審理時證稱：伊甲會、乙會都有參加，甲
    會跟四個會份，二個活會、二個死會，何時得標忘記了，沒
    有做紀錄，都是用2000元得標（本院卷一第114至130頁）。
    而證人林麗玲提出之會單上，「編號28魏美芬」處有「95、
    5 （即95年5月）、2000」之記載，「編號29魏美芬」處有
    「95、11（即95年11月）、2000」之記載，「編號27魏美芬
    」及「編號30魏美芬」處均係活會未標狀態，與其所述相符
    。
  3.證人即告訴人王梅於檢察事務官詢問時證稱：伊在甲會有
    二會，係以自己名義（編號50）及同居人賴正文名義（編號
    51）跟會。其中賴正文是伊於95年10月10日以1800元得標，
    但被告卻於95年8月10日以1900元盜標，另伊編號50之會份
    仍是活會，被告卻於94年2月10日以1500元盜標。伊於96年
    10月15日去調解時才發現被告上開盜標之事實，被告於96年
    10月10日說該會停標（97年度交查字第103號卷第11至12頁
    ）；其於本院審理中證稱：伊當初以自己及男友賴正文之姓
    名跟會，賴正文是活會、伊是死會，（隨後改稱）不知道是
    得標哪一會，伊沒有會單，伊自己是拿一本本子在登記，當
    時之紀錄不確定可否找到。伊有兩會，標了一會，是1800元
    、10月份得標等語（本院卷一第161至168頁）。比對其前後
    證述內容可知，甲會之編號50、51均為證人王梅之會份，
    其中一會已得標，惟究竟係以何名義得標，自己亦無法確定
    ；而其於開完庭後，雖有傳真會單一紙予本院（本院卷一第
    208頁）然前開會單顯然並非其所述「自己每期於本子之紀
    錄」，可見其所提出之上開會單並非自己之原始紀錄，而上
    開檢察事務官詢問筆錄後方附有筆跡相同之會單（97年度交
    查字第103號卷第16頁），足徵證人王梅於檢察事務官詢
    問時所指訴之內容，係依憑此一會單而來。上開會單之內容
    既非證人王梅親自登載，亦不知該會單之紀錄人是否確有
    逐期詳實紀錄，本院自無從憑該會單所載內容及證人王梅
    之上開證言，認定證人王梅之其中一會份有遭被告冒標之
    事實。又觀證人林麗玲提出之會單上，「編號50王梅」處
    仍係活會未標狀態，「編號51賴正文」處則有「95、10（即
    95年10月）、1800」之記載，與證人王梅所述：兩個會份
    中僅標得一會，於10月份以1800元得標等情相符。
  4.證人高振豪於本院審理時證稱：伊之前妻簡慧綺有參加被告
    為首之合會，參加一會，伊有聽過簡慧綺說她有標到一會，
    且有拿到錢，合會均係簡慧綺在處理等語（本院卷二第37至
    38頁）。而證人林麗玲提出之會單上，「編號2高振豪」（
    原打印「簡慧綺」，手寫更改為「高振豪」）處確有「94、
    12（即94年12月）、1800」之記載，與證人高振豪所述相符
    。
  5.證人許圓環於本院審理時證稱：伊參加甲會之一個會份（編
    號4），伊有親自標到，忘記哪一年，是8月10日得標，標金
    2300元，伊沒有在自己的會單作紀錄等語（本院卷二第38至
    39頁）。而證人林麗玲提出之會單上，「編號4許圓環」處
    確有「96、8（即96年8月）、2300」之記載，與證人許圓環
    所述相符。
  6.證人柳寶玉於本院審理時證稱：伊參加甲會之一個會份（編
    號5），伊至目前為止仍係活會，伊都是去抄林麗玲之紀錄
    等語（本院卷二第40頁）。而證人林麗玲提出之會單上，「
    編號5柳寶玉」處仍係活會未標狀態，與證人柳寶玉所述相
    符。
  7.證人張吳艷貞於本院審理時證稱：伊甲會、乙會都有參加，
    甲會是以「阿環」之名義跟一會，該會已死會，是伊自己投
    標得標的，大約用二千餘元得標，沒有詳細紀錄各期得標狀
    況（本院卷二第41至42頁）。而證人林麗玲提出之會單上，
    「編號7阿環」處確有「96、3（即96年3月）、1800」之記
    載，證人張吳艷貞對自己之得標金額既已無確切之記憶，自
    不能僅因其所述「二千餘元」與「1800」之記載不一致，而
    逕為不利於被告之認定。
  8.證人林月卿於本院審理時證稱：伊參加甲會之一個會份（編
    號8），伊有親自標會並得標，標金二千元，何時標到已不
    記得等語（本院卷二第44頁）。而證人林麗玲提出之會單上
    ，「編號8林月卿」處確有「96、2（即96年2月）、2000」
    之記載，與證人林月卿所述相符。
  9.證人吳惠娟於本院審理時證稱：伊甲會、乙會都有參加，甲
    會是以伊自己姓名參加一會，該會至目前為止仍是活會，告
    訴狀所附二張會單都是伊所寫，是每次開標被告來收錢時伊
    紀錄的，但有時候伊沒問被告就自己寫上去，二張會單都有
    這種情形，無法確定哪些部分是沒問過就自己寫的。伊認識
    張雅晴，她是姊夫的妹妹，「美華」就是張雅晴，伊在會單
    「編號9美華」所記載「95、10、10（即95年10月10日）、
    1800」應該是伊沒問過被告而自己寫的，伊記得這一期沒問
    被告，有很多都是沒問過被告而伊自己寫的等語（本院卷二
    第45至47頁、第54至56頁）。而證人林麗玲提出之會單上，
    「編號25吳惠娟」處仍係活會未標狀態，與證人吳惠娟所述
    相符。至於證人吳惠娟提供之甲會會單（97年度偵字第1128
    號卷第6頁），因該證人自承其並未每期詳實紀錄，時有未
    詢問被告係何人得標即隨意填寫之情形，此等會單顯然無從
    據為認定被告有無冒標事實之佐證，告訴人於告訴狀中以證
    人吳惠娟提供之會單作為認定被告有無冒標事實之依據，顯
    係依憑記載並非確實且有高度錯誤可能之文書遽以推論被告
    有冒標行為，更難認告訴人指訴之內容可採。
 10.證人張慶生於本院審理時證稱：伊甲會、乙會都有參加，甲
    會是以伊自己姓名參加一會，該會至目前為止仍是活會，每
    期得標狀況伊沒有紀錄（本院卷二第47至49頁）。而證人林
    麗玲提出之會單上，「編號26張慶生」處仍係活會未標狀態
    ，與證人張慶生所述相符。
 11.證人劉育菱於本院審理時證稱：伊甲會、乙會都有參加，甲
    會是以伊自己姓名參加一會，該會至目前為止仍是活會，每
    期得標狀況伊沒有紀錄（本院卷二第53至54頁）。而證人林
    麗玲提出之會單上，「編號6劉育菱」處仍係活會未標狀態
    ，與證人劉育菱所述相符。
 12.證人黃梅卿於本院審理時證稱：伊甲會、乙會都有參加，甲
    會是以「小鳳」及「何先生」之名義各參加一會，這二會均
    已死會，都是伊自己標的，每期得標狀況伊沒有紀錄（本院
    卷二第141至142頁）。而證人林麗玲提出之會單上，「編號
    33何先生」處確有「94、11（即94年11月）、2200」之記載
    ，「編號34小鳳」處確有「94、2（即94年2月）、1500」之
    記載，與證人黃梅卿所述相符。
 13.證人劉秀美於檢察官偵訊時證稱：伊用俊德（編號37、38）
    之名義跟會，被告說有會腳標不到，叫伊買起來，伊就買了
    ，伊忘記買了幾個會，下次庭呈（97年度偵字第1247號卷第
    109頁），其後於檢察官偵訊時復證稱：甲會部分，伊向編
    號41陳明村買會，日期已忘記，記得是過了幾會才向被告買
    的，伊付錢後，陳明村的會就是伊的，伊後來有標這個會，
    不管是用俊德的會標的或是陳明村的會標的，總之伊有三個
    會，標了其中二個會，還有一個沒標（97年度偵字第1247號
    卷第195頁），又於檢察官偵訊時證稱：伊向被告買甲會之
    三個會，有「陳明村」，另二個忘記（97年度偵字第1247號
    卷第263頁）；於本院審理時則證稱：伊甲會、乙會都有參
    加，甲會是以編號37、38之「俊德」及編號54之「陳潔瑩」
    名義跟會，「陳潔瑩」已死會，「俊德」二會中已標走其中
    一會，伊有時有紀錄，有時沒當場紀錄，是事後憑印象從第
    一格開始紀錄，故手上之資料不是精確之得標資料（本院卷
    二第143至144頁），其前後證述之內容分歧。而證人林麗玲
    提出之會單上，「編號37俊德」處有「95、7（即95年7月）
    、1700」之記載，「編號38俊德」處有「96、4（即96年4月
    ）、1800」之記載，「編號54陳潔瑩」處有「94、9（即94
    年9 月）、1800」之記載，「編號41陳明村」處仍係活會未
    標狀態，關於「編號37、38俊德」及「編號41陳明村」之記
    載，核與證人劉秀美於偵訊時所述「包含俊德及陳明村在內
    ，伊有三個會，已標其中二個會，還有一個未標」之情狀相
    符，雖其嗣後於審理中證稱「俊德」二會中只標走其中一會
    ，然其於偵訊中既曾明確為「包含俊德、陳明村在內之三個
    會份中，只有一個活會」之證述內容，此部分自應為有利於
    被告之認定。
 14.證人鄭日萱於本院審理時證稱：伊參加甲會，有二個會份，
    （其後改稱）因時間太久忘記跟幾會了，伊用自己之姓名跟
    會，沒有用別的名字跟會，至目前為止仍係活會，每期得標
    狀況伊沒有紀錄（本院卷二第145至146頁）。而證人林麗玲
    提出之會單上，僅「編號39」之會員姓名為「鄭日萱」，且
    「編號39鄭日萱」處仍係活會未標狀態，足見證人鄭日萱在
    甲會應僅有一個會份，且前揭會單之記載與證人鄭日萱所述
    相符。
 15.證人彭基生於本院審理時證稱：伊參加甲會之一個會份，是
    用伊自己姓名跟會，該會伊已經標了，每期得標狀況伊沒有
    紀錄（本院卷二第146至147頁）。而證人林麗玲提出之會單
    上，「編號42彭基生」處確有「96、5（即96年5月）、1800
    」之記載，與證人彭基生所述相符。
 16.證人王美玉於本院審理時證稱：伊甲會、乙會都有參加，甲
    會係以伊自己姓名跟一會，並以「廖皇德」之名義跟一會，
    這二會伊已標了其中一會，另一會還沒有標，是用何名字得
    標、何時得標均不記得了，每期得標狀況伊沒有紀錄（本院
    卷二第148至149頁），於檢察官偵訊中除為上開證述內容外
    ，並證稱：伊在甲會以編號44王美玉（死會）及編號45廖凰
    德（活會）參加（97年度偵字第1247號卷第109至110頁）。
    而證人林麗玲提出之會單上，「編號44王美玉」處仍係活會
    未標狀態，「編號45廖皇德」處則有「96、6（即96年6月）
    、1900」之記載，與證人王美玉所述：其中一會已死會、另
    一會係活會等情相符。
 17.證人余罔市於本院審理時證稱：伊甲會、乙會都有參加，甲
    會係以配偶施俊吉之名義參加一會，該會已死會，被告叫伊
    借給她標，被告也有將錢給伊，每期得標狀況伊沒有紀錄（
    本院卷二第149至150頁）。而證人林麗玲提出之會單上，「
    編號46施俊吉」處確有「94、10（即94年10月）、2000」之
    記載，與證人余罔市所述相符。
 18.證人簡蕭秀碧於本院審理時證稱：伊參加甲會之一個會份，
    是以編號52「簡朝成」之名義跟會，該會伊已經標了，得標
    金額不記得，每期得標狀況伊沒有紀錄，每期會款伊均有繳
    納（本院卷二第153至154頁）。而證人林麗玲提出之會單上
    ，「編號52簡朝成」處確有「95、12（即95年12月）、2000
    」之記載，與證人簡蕭秀碧所述相符。
 19.證人王彩雲於本院審理時證稱：伊甲會、乙會都有參加，甲
    會係以編號53自己之姓名參加一會，該會伊已經得標，每期
    伊僅有登記金額、沒有登記得標人別（本院卷二第154至155
    頁）。而證人林麗玲提出之會單上，「編號53王彩雲」處確
    有「94、3（即94年3月）、1500」之記載，與證人王彩雲所
    述相符。
 20.證人孫木蘭於本院審理時證稱：伊甲會、乙會都有參加，甲
    會係以編號23「林秀」之名義及編號24「阿蘭」之名義參加
    ，「林秀」之會份伊已得標，自己標的，用一千多元得標，
    「阿蘭」之會份至今仍是活會，伊沒有每期紀錄得標狀況（
    本院卷二第158至159頁），於檢察官偵訊中除為上開證述內
    容外，並證稱：「林秀」是95年2月10日以1600元得標（97
    年度偵字第1247號卷第150頁）。而證人林麗玲提出之會單
    上，「編號23林秀」處確有「95、2（即95年2月）、1600」
    之記載，「編號24阿蘭」處仍係活會未標狀態，與證人孫木
    蘭上開所述相符。
 21.證人高佩筠於檢察官偵訊時證稱：伊是被告之女兒，伊有參
    加甲會，是以編號55自己姓名跟一會，伊有跟被告說若她要
    用錢，可以標會，伊都是給被告處理，該會份應該有標，因
    伊至今每月仍需繳納死會會錢一萬元，伊不知道被告何時標
    伊的會（97年度偵字第1247號卷第149至150頁），而證人林
    麗玲提出之會單上，「編號55高佩筠」處確有「95、9（即
    95年9月）、1700」之記載，與證人高佩筠所述該會份已死
    會等情相符。
 22.證人林麗玉於檢察官偵訊時證稱：伊甲會、乙會都有參加，
    甲會係以「麗玉」（編號12）之名參加一會，並以兒子孫偉
    蕭（編號13）之名義參加一會，「麗玉」已得標，忘記以多
    少錢得標，「孫偉蕭」仍是活會（97年度偵字第1247號卷第
    172至173頁）。而證人林麗玲提出之會單上，「編號12麗玉
    」處打印「九十三年十月十日、2300元」，「編號13孫偉蕭
    」處則係活會未標狀態，與證人林麗玉所述相符。
 23.證人郭銀桃於檢察官偵訊時證稱：伊參加甲會（編號16），
    伊是活會，郭美英是伊的胞妹，她有參與甲會，是編號17、
    18，該二會是否活會伊不知道。伊有將名字借給郭美英讓她
    去標會，後來雖用伊的名字有標到會，但被告是將錢給郭美
    英，伊只是出借名字給郭美英，不是出借會份（97年度偵字
    第1247號卷第277至278頁），證人練重威於檢察官偵訊時亦
    證稱：編號16「阿桃」是伊跟的會，伊均委託郭銀桃繳交會
    款（97年度偵字第1247號卷第293頁）。查證人林麗玲提出
    之會單上，「編號16阿桃」處有「93、12（即93年12月）、
    1900」之記載。證人郭銀桃雖表示自己係活會，惟其既提及
    自己曾「出借姓名供胞妹郭美英標會，且有得標」，顯示其
    曾允諾胞妹郭美英以阿桃之名義標會並得標之事實，則前開
    會單出現上開得標之記載，自與證人郭銀桃上開證述內容無
    違。前開會單雖於編號18、19處均有得標紀錄，被告復供稱
    ：郭美英在甲會及乙會各有二個會，都是死會，當時是以阿
    桃名義得標，伊將會錢交給郭美英，是郭美英向郭銀桃借標
    ，郭美英說等日後郭銀桃要標時，郭美英再想辦法（97年度
    偵字第1247號卷第293至294頁），證人郭銀桃與郭美英既係
    姊妹關係，復同意由郭美英以阿桃名義標會，得標之會款於
    收齊後又係交予郭美英，即難認被告就此部分有何冒標行為
    ，至於證人郭銀桃之會份因上開原因無法再行使競標權利，
    應係如何詢民事救濟途徑向被告或郭美英求償之問題，亦與
    冒標之偽造私文書及詐欺取財之刑事犯罪無涉。
 24.證人盧正忠於檢察官偵訊時證稱：伊甲會、乙會均有參加，
    甲會是47號，該會已死會，94年4月10日已1700元得標（97
    年度偵字第1247號卷第295頁）。而證人林麗玲提出之會單
    上，「編號47盧正忠」處確有「94、4（即94年4月）、1700
    」之記載，與證人盧正忠所述相符。
 25.證人張孟美於本院審理時證稱：伊參加甲會之一個會份，是
    編號49以自己之名參加，該會至今尚未得標，仍是活會，伊
    沒有詳細紀錄各期得標狀況，只有大約記載每期得標金額（
    本院卷二第152頁），於檢察官偵訊時亦為相同之證述（97
    年度偵字第1247號卷第110頁）。其提出之會單（本院卷二
    第232頁），正面之記載殘缺不全，且有相同時間多人得標
    之情形（即不同會員之姓名下方記載相同之得標時間），背
    面雖有各期得標金額之記載，但未記載得標者姓名，故此份
    會單無從執為比對被告有無冒標事實之依據。其雖於檢察事
    務官詢問時證稱：被告有於94年2月10日冒編號50王梅之
    名義以1500元得標，且有於93年11月10日冒伊之名義以1500
    元得標（97年度交查字第103號卷第24至25頁），然而，其
    於審理中所提自己記載之會單，自己及「編號50王琇梅」處
    均係空白，對照其於檢察事務官詢問時提出之書面資料（前
    揭卷第29至31頁），可知上開「被告於94年2月10日冒王
    梅之名義以1500元得標，且於93年11月10日冒伊之名義以
    1500元得標」之陳述，應係由於目睹其他會員提供之會單，
    在王梅名下，有手寫「94、2、10、1500」之字眼，在自
    己名下，有手寫「93、11、10、1500」之字眼（前揭卷第30
    頁會單參照），致為上開推論。而其於檢察事務官詢問時提
    出之該份會單影本，與本案偵查初始告訴狀中所附會單影本
    完全相同（97年度偵字第1128號卷第6頁之會單影本與97年
    度交查字第103號卷第30頁之會單影本即告證一，兩者筆跡
    相同，顯係同一會單），證人吳惠娟於本院審理中既證實告
    訴狀中所附會單係其所填寫且記載內容有錯誤之可能，則證
    人張孟美上開依憑不可信之會單記載所為之推論，自難採為
    不利於被告之認定。
(４)綜參上開各證人證述之內容及證人林麗玲所提出記載可信之
    會單內容，並無「證人表示尚屬活會」卻在證人林麗玲之會
    單上顯示已得標死會之狀況，本院即無從認定被告自93年12
    月起至95年6月間止就甲會尚有何三次冒標及詐欺取財之犯
    罪行為。至於證人林麗玲提出之會單上，雖在「編號49張孟
    美」處有「95、8（即95年8月）、1900」之記載，與證人張
    孟美自述係活會一節不符，然被告是否涉有95年8月10日冒
    用張孟美之名義得標且向會員收取該期會款之犯行，並未在
    檢察官於起訴書所載之起訴範圍之內（起訴書就「甲會」起
    訴之範圍，僅係關於自93年12月起至95年6月止及關於冒標
    張雅晴會份之部分），本院就此部分自無從為實體之審究。
  (三)【關於起訴書所指(四)自95年3月間起至95年6月止，有六次冒
    用乙會活會會員其中六人之名義投標並得標（姓名及標息均
    不詳），均涉及行使偽造準私文書罪嫌及詐欺取財罪嫌之部
    分】
(１)檢察官於起訴書所載犯罪事實(四)，原雖記載被告係自95年3
    月間、95年11月間起至96年9月間止，先後七次冒用乙會會
    員其中七人名義投標得標，並向會員詐稱係前述會員得標，
    其起訴之犯罪時間橫跨刑法修正前後（部分係在95年6月30
    日以前，部分係在95年7月1日以後），惟未表明95年6月30
    日以前及95年7月1日以後各有幾次犯行，致生疑義；惟公訴
    檢察官於本院審理期日當庭更正起訴之犯罪時間，表示關於
    「李阿德」之部分仍在起訴範圍，其餘部分均更正為自95年
    3月間起至95年6月30日止（本院卷二第238頁、第339頁），
    依「檢察一體」之原則，應以公訴檢察官當庭更正之內容定
    其起訴之範圍，是公訴人起訴被告就乙會有七次冒標犯行，
    除前述「李阿德」之部分（犯罪時間係96年9月20日，係在
    起訴範圍內）業經本院認定如上外，應認公訴人係就被告自
    95年3月間起至95年6月30日止有六次冒標之犯行提起公訴。
(２)卷內欠缺可信而足供本院作為比對基礎之乙會會單，僅憑各
    證人之證言，無從確認被告確有冒標事實：
  1.證人即告訴人王秋菊於警詢及檢察事務官詢問時雖證稱：伊
    參加乙會，以自己及女兒陳若萍名義各參加一會（編號56、
    57），二會都是活會，96年10月15日伊去基隆市中正區調解
    委員會調解時，伊核對其他會員之會單，才發現被告冒用伊
    及女兒陳若萍之名義，分別於95年3月5日以1700元得標，及
    於95年12月20日以1700元得標（97年度偵字第1247號卷第14
    至25頁、97年度交查字第103號卷第10頁）；於本院審理時
    除為上開相同之證述內容外，並證稱：被告曾向伊說95年3
    月5日係李雪治得標，且95年12月20日係王進發以1700元得
    標，伊因此登記在會單上，後來伊去調解委員會與其他會員
    核對會單，發現伊及女兒陳若萍竟然已死會等語（本院卷一
    第168至178頁）。其證述內容，顯係表示因其與其他乙會會
    員核對會單時，發現有會員之會單上記載「自己於95年3月5
    日以1700元得標，且女兒陳若萍於95年12月20日以1700元得
    標」之訊息，然因自己之上開二會實際上均尚未得標，故認
    定被告有冒用其名義及其女陳若萍名義得標而提出告訴。然
    查，證人王秋菊就自己在警詢中提出之會單及手寫名單（97
    年度偵字第1247號卷第21、20頁），於審理中表示：會單上
    之記載，有部分是在調解委員會與其他會員核對時再抄上去
    的，且有部分是被告來收會款時，伊並未馬上紀錄，事後再
    憑印象紀錄的，手寫名單中何人係活會、何人係死會，伊無
    法確定（本院卷一第168至178頁），其上開會單中，確有諸
    多欄位僅有日期卻無年份之記載，顯然無從憑證人王秋菊提
    供之會單及手寫名單，據以認定被告於每一次開標後，分別
    係向證人王秋菊告知「何人得標、標金多少」，更無從依據
    前開資料核對出被告是否有因冒標致向不同會員告知不同「
    得標會員姓名、標金數額」之訊息。
  2.證人即告訴人楊玉琳於警詢中證稱：母親楊曾雀用伊之名義
    跟會（乙會），伊沒有親自到場投標，都是母親到場，伊不
    知道95年3月5日何人得標，伊問母親她也不記得。伊提供之
    會單係伊去調解委員會調解時，向會員「俊德」影印的等語
    （97年度偵字第1247號卷第38至41頁）；於檢察事務官詢問
    時證稱：伊參加乙會，以自己名義參加一會（編號53），96
    年10月15日伊去調解委員會調解時，才發現被告冒用伊之名
    義於96年9月20日以3200元得標（97年度交查字第103號卷第
    10至11頁）；於本院審理中證稱：伊之家人在乙會有四會，
    伊自己一會（編號53），楊脂蓉（編號52）及曾佩珍（編號
    51）是伊胞妹，還有一會是母親楊曾雀，被告起會時，只有
    伊、楊脂蓉及曾佩珍跟會，後來被告將部分的會份賣給母親
    。繳會款等事都是交給母親代為處理，母親不識字，故會單
    都沒有作紀錄。伊家三姊妹至今都是活會，96年10月5日被
    告說會要解散，伊找到「俊德」即劉秀美手上之會單，並拷
    貝該會單提供給律師。在該會單中記載楊脂蓉於96年9月5日
    以2800元得標，實際上伊家三姊妹均係活會（本院卷一第18
    6至193頁）。證人楊玉琳係依據證人劉秀美所提供之會單上
    內容，而有前開認為自己家人會份遭冒標之推論，惟證人劉
    秀美於本院審理時已表明自己之會單紀錄並不精確（本院卷
    二第144頁），其上既有記載錯誤之可能，則證人楊玉琳上
    開依憑不可信之會單記載所為之推論，自難採為不利於被告
    之認定。
  3.證人魏美芬於本院審理時證稱：伊甲會、乙會都有參加，乙
    會伊跟二個會份，均已死會，95年5月20日以2000元得標，
    95年8月20日以1800元得標（本院卷一第114至130頁）。
  4.證人張吳艷貞於本院審理時證稱：伊甲會、乙會都有參加，
    乙會是以「阿環」之名義跟一會，並以張敏福之名義跟一會
    ，這二個會份至目前為止均係活會，伊沒有詳細紀錄各期得
    標狀況（本院卷二第41至42頁）。
  5.證人吳惠娟於本院審理時證稱：伊甲會、乙會都有參加，乙
    會是以伊自己姓名參加一會，並以姊夫張文川名義參加一會
    ，該二個會份至目前為止均係活會，告訴狀所附二張會單都
    是伊所寫，是每次開標被告來收錢時伊紀錄的，但有時候伊
    沒問被告就自己寫上去，二張會單都有這種情形，無法確定
    哪些部分是沒問過就自己寫的等語（本院卷二第45至47頁）
    。
  6.證人張慶生於本院審理時證稱：伊甲會、乙會都有參加，乙
    會是以伊自己姓名參加二個會份，伊有標到其中一會，另一
    會至目前為止仍是活會，得標金額已忘記，伊沒有紀錄每期
    得標狀況，但均有按期繳納會款（本院卷二第47至49頁）。
  7.證人張金美於本院審理時證稱：伊用自己姓名及配偶陳國萬
    、兒子陳鍵昌之名義參加乙會，總共跟三會，伊標了一會，
    還有二會是活會，應該是用伊自己姓名標的，標金多少、何
    時標得均忘記了，被告來收會錢時，伊就在自己之會單依序
    登記，每次記一格，故無法確認實際上何年何月何日係何人
    得標（本院卷二第49至51頁）。
  8.證人劉育菱於本院審理時證稱：伊甲會、乙會都有參加，乙
    會是以伊自己姓名參加一會，該會已死會，伊自己得標，每
    期得標狀況伊沒有紀錄（本院卷二第53至54頁）。
  9.證人黃梅卿於本院審理時證稱：伊甲會、乙會都有參加，乙
    會是以編號30「秀蘭」、編號31「何先生」、編號32「阿卿
    」之名義各參加一會，這二會均已死會，都是伊自己標的，
    每期得標狀況伊沒有紀錄（本院卷二第141至142頁）。
 10.證人王美玉於本院審理時證稱：伊甲會、乙會都有參加，乙
    會係以伊自己姓名跟一會，以廖凰德名義跟一會，已標得其
    中一會，另一會係活會，沒有紀錄每期得標狀況（本院卷二
    第148至149頁）；於檢察官偵訊時亦證稱：乙會用編號15廖
    凰德及編號16王美玉之名義參加，廖凰德是活會，王美玉是
    死會，該會是借給被告標（97年度偵字第1247號卷第109頁
    、第197頁）。
 11.證人余罔市於本院審理時證稱：伊甲會、乙會都有參加，乙
    會係以配偶施俊吉之名義參加一會，該會已死會，被告叫伊
    借給她標，被告也有將錢給伊，每期得標狀況伊沒有紀錄（
    本院卷二第149至150頁），其於檢察官偵訊時雖證稱其仍是
    活會（97年度偵字第1247號卷第213頁），然無論實情如何
    ，因欠缺可資比對之會單，無從據為認定被告有冒標之犯行
    。
 12.證人王彩雲於本院審理時證稱：伊甲會、乙會都有參加，乙
    會係以自己之姓名參加一會，該會伊已經得標，每期伊僅有
    登記金額、沒有登記得標人別（本院卷二第154至155頁）。
 13.證人陳金蓮於本院審理時證稱：伊用自己名義及編號5「阿
    滿」之名義參加乙會，兩會伊均已得標，沒有紀錄每期得標
    狀況（本院卷二第156頁）。
 14.證人高政宏於本院審理時證稱：當初是胞兄高政傑跟會，伊
    急需用錢而向胞兄買來，該會已得標，沒有紀錄每期得標狀
    況（本院卷二第157頁）。
 15.證人孫木蘭於本院審理時證稱：伊甲會、乙會都有參加，乙
    會係以編號9「阿蘭」名義跟一會，至今仍是活會，沒有每
    期紀錄得標狀況（本院卷二第158至159頁）。
 16.證人王進發於本院審理時證稱：兒子有使用伊之姓名參加被
    告之乙會，只有跟一會，該會已得標，沒有紀錄每期得標狀
    況（本院卷二第160至161頁），於檢察官偵訊時則證稱：編
    號21是伊跟的會份，伊沒標到，後來將該會份出售（97年度
    偵字第1247號卷第266頁），前後陳述雖有不同，然無論實
    情如何，因欠缺可資比對之會單，無從據為認定被告有冒標
    之犯行。
 17.證人吳文卿於本院審理時證稱：伊以自己名義跟一會，乙會
    編號42是伊的會份，該會伊已得標，沒有紀錄每期得標狀況
    （本院卷二第241至243頁）。
 18.證人楊陳秀足於本院審理時證稱：伊參加乙會，以店名「美
    味香」跟兩會，目前都是活會，沒有紀錄每期得標狀況（本
    院卷二第244至245頁）。
 19.證人洪玉照於本院審理時證稱：伊參加乙會，用自己本名跟
    一會，編號58是伊的會份，該會是活會，伊有做紀錄，但通
    常不是馬上紀錄，是事後想起再憑印象紀錄，且有時是聽其
    他會員說何人得標而紀錄（本院卷二第246至248頁），於檢
    察官偵訊時雖證稱：伊去調解時，有人說伊是死會，伊不確
    定何人說的，伊去調解時聽其他會員講才知道被告有冒標，
    但不知道她用何人名義冒標（97年度偵字第1247號卷第178
    頁），然其於偵訊中提供之書面紀錄並未記載得標人姓名（
    前揭偵字卷第180頁），無從執為判斷被告有無冒標事實之
    依據。
 20.證人林春梅於本院審理時證稱：伊參加乙會，編號35「春梅
    」、編號36「春燕」及編號37「品君」這三會是伊的，有標
    得一會，其他二會是活會，沒有紀錄每期得標狀況（本院卷
    二第249至251頁），於檢察官偵訊時亦為相同之證述（97年
    度偵字第1247號卷第173頁）。
 21.證人劉富美於本院審理時證稱：伊參加乙會，編號60是伊的
    會份，該會已得標，沒有紀錄每期得標狀況（本院卷二第25
    2至253頁）。
 22.證人程靖惠於本院審理時證稱：伊參加乙會，用「陳富美」
    之名義跟一會，伊已標得該會，沒有紀錄每期得標狀況（本
    院卷二第253至254頁）；於警詢時並證稱：伊用「陳富美」
    （編號62）之名義跟一會，於95年3月5日標得該會，標金18
    00元，有收到合會金（97年度偵字第1247號卷第43至45頁）
    ，於檢察官偵訊時亦為相同之證述（97年度偵字第1247號卷
    第221頁）。
 23.證人林鐘秋琴於本院審理時證稱：伊參加乙會，用自己之名
    跟一會，編號65「鐘秋琴」是伊的會份，該會是活會，沒有
    紀錄每期得標狀況（本院卷二第255至256頁），餘檢察官偵
    訊中亦為相同之證述（97年度偵字第1247號卷第269頁）。
 24.證人張文川於警詢時證稱：伊參加乙會，有一個會份，該會
    目前仍是活會，伊與吳惠娟使用同一會單（97年度偵字第12
    47號卷第33至37頁）。
 25.證人劉秀美於警詢時證稱：伊在乙會參加一會，即編號48「
    俊德」，該會已死會，楊玉琳手上之會單係伊借給張文川之
    太太，伊不知道楊玉琳如何取得該會單，有時伊會忘記問被
    告得標人是何人，伊只有問得標金額、沒問何人得標，有時
    是開標數日後伊隨意填入會單，故伊填載之內容未必正確（
    97年度偵字第1247號卷第51至53頁）；於本院審理時證稱：
    伊甲會、乙會都有參加，乙會是以編號48「俊德」及編號49
    「吳哲邦」之名義跟會，「吳哲邦」伊已得標，「俊德」係
    活會，伊有時有紀錄，有時沒當場紀錄，是事後憑印象從第
    一格開始紀錄，故手上之資料不是精確之得標資料（本院卷
    二第143至144頁），故其提供予其餘會員（如證人楊玉琳）
    之會單，自無從執為認定被告有無冒標犯行之依據。
 26.證人黃柯秀蘭於檢察官偵訊時證稱：伊甲會、乙會都有參加
    ，乙會是以簡正玉之名義加入，該會是活會（97年度偵字第
    1247號卷第150頁）。
 27.證人林麗玉於檢察官偵訊時證稱：伊甲會、乙會都有參加，
    乙會是以「麗玉」（編號10）之名參加一會，該會已死會，
    標得時間及得標金額已不記得（97年度偵字第1247號卷第17
    2至173頁），
 28.證人張對於檢察官偵訊時證稱：伊參加乙會，有二個會份（
    編號22、23），這二會均已死會，其中一會係被告向伊借標
    （97年度偵字第1247號卷第173頁）。
 29.證人張麗彬於檢察官偵訊時證稱：伊參加乙會，有一個會份
    （編號41），該會至今仍是活會（97年度偵字第1247號卷第
    179頁）。
(３)綜參上開各證人證述之內容，至多僅足憑藉渠等證言得悉已
    到庭會員之會份之得標狀況，而各證人均無法提供記載詳實
    且可信之乙會會單供本院參酌比對，被告亦未曾具體提及有
    就何會員之會份有冒標之行為（僅自承有以李阿德之名義得
    標，詳如上述有罪部分），自無從確認被告尚有何公訴意旨
    所指之六次冒標犯行。
四、綜上所述，依卷附各項證據，無從認定被告尚有公訴意旨關
    於詐騙楊曾雀部分、就甲會之三次冒標行為及就乙會之六次
    冒標行為，至於公訴人雖提出錄音光碟及勘驗筆錄，指被告
    曾於調解委員會調解時自承冒標三會之事實，然其內容亦未
    具體承認係冒用何人之名義得標，亦無從據為不利於被告之
    認定（97年度偵字第1247號卷第137頁）。被告雖就合會有
    不能繼續進行之事實，亦有於與活會會員進行調解後仍無法
    按調解內容履行之事實，然此部分應屬民事賠償責任之問題
    ，尚難因此逕認被告就此部分有公訴人所指之犯罪行為。本
    院依憑卷附證據，既無從得出毫無合理懷疑之有罪確信，依
    「罪證有疑，利歸被告」之刑事證據法則，本應為無罪之諭
    知，惟因公訴人所起訴之上開部分，其所認定之犯罪時間均
    係在刑法修正施行前（即95年6月30日以前），斯時尚有連
    續犯規定之適用，且其所起訴之內容均關於合會之糾紛，應
    屬同一訴訟客體，上開無從認定有罪之部分，與前述業經本
    院認定構成犯罪之部分（即冒標「柯秀蘭」之部分），有連
    續犯之裁判上一罪關係，爰就此部分均不另為無罪之諭知。
據上論斷，應依刑事訴訟法第299條第1項前段，刑法第2條第1項
、第216條、第220條第1項、第210條、第339條第1項、第55條、
（94年2月2日修正前）刑法第41條第1項前段、現行刑法第41條
第1項前段、（94年2月2日修正前）刑法第51條第5款、現行刑法
第41條第8項，刑法施行法第1條之1第1項、第2項前段，廢止前
罰金罰鍰提高標準條例第1條前段、第2條，現行法規所定貨幣單
位折算新臺幣條例第2條，中華民國九十六年罪犯減刑條例第2條
第1項第3款、第7條、第9條、第11條，判決如主文。
本案經檢察官陳佳宏到庭執行職務。
中    華    民    國   100    年    2     月    8     日
                  刑事第三庭  審判長法  官  陳志祥
                                    法  官  邰婉玲
                                    法  官  張婷妮
以上正本證明與原本無異。
如不服本判決應於收受送達後10日內向本院提出上訴書狀，並應
敘述具體理由；其未敘述上訴理由者，應於上訴期間屆滿後20日
內向本院補提理由書(均須按他造當事人之人數附繕本)「切勿逕
送上級法院」。
中    華    民    國   100    年    2     月    8     日
                                    書記官  連懿婷
附錄本案論罪科刑法條
中華民國刑法第339條第1項
意圖為自己或第三人不法之所有，以詐術使人將本人或第三人之
物交付者，處5 年以下有期徒刑、拘役或科或併科1 千元以下罰
金。
中華民國刑法第216條
行使第210 條至第215 條之文書者，依偽造、變造文書或登載不
實事項或使登載不實事項之規定處斷。
中華民國刑法第210條
偽造、變造私文書，足以生損害於公眾或他人者，處5 年以下有
期徒刑。
中華民國刑法第220條第1項
在紙上或物品上之文字、符號、圖畫、照像，依習慣或特約，足
以為表示其用意之證明者，關於本章及本章以外各罪，以文書論
。
附表壹（即起訴書所載甲會）：
┌────┬────┬──────┬┬────┬────┬───────┬┐
│會員姓名│參與會數│會單上之編號││會員姓名│參與會數│會單上之編號  ││
├────┼────┼──────┼┼────┼────┼───────┼┤
│林麗玲  │參與一會│1           ││魏美芬  │參與四會│27、28、29、30││
├────┼────┼──────┼┼────┼────┼───────┤│
│簡慧綺  │參與一會│2           ││李雪治  │參與一會│31            ││
├────┼────┼──────┼┼────┼────┼───────┤│
│鍾彩霞  │參與一會│3           ││李翠雪  │參與一會│32            ││
├────┼────┼──────┼┼────┼────┼───────┤│
│許圓環  │參與一會│4           ││何先生  │參與一會│33            ││
├────┼────┼──────┼┼────┼────┼───────┤│
│柳寶玉  │參與一會│5           ││小鳳    │參與一會│34            ││
├────┼────┼──────┼┼────┼────┼───────┤│
│劉育菱  │參與一會│6           ││簡正玉  │參與一會│35            ││
├────┼────┼──────┼┼────┼────┼───────┤│
│阿環    │參與一會│7           ││柯秀蘭  │參與一會│36            ││
├────┼────┼──────┼┼────┼────┼───────┤│
│林月卿  │參與一會│8           ││俊德    │參與二會│37、38        ││
├────┼────┼──────┼┼────┼────┼───────┤│
│美華    │參與一會│9           ││鄭日萱  │參與一會│39            ││
├────┼────┼──────┼┼────┼────┼───────┤│
│林曾琴  │參與一會│10          ││劉媽媽  │參與一會│40            ││
├────┼────┼──────┼┼────┼────┼───────┤│
│林文煌  │參與一會│11          ││陳明村  │參與一會│41            ││
├────┼────┼──────┼┼────┼────┼───────┤│
│麗玉    │參與一會│12          ││彭基生  │參與一會│42            ││
├────┼────┼──────┼┼────┼────┼───────┤│
│孫偉蕭  │參與一會│13          ││張玉梅  │參與一會│43            ││
├────┼────┼──────┼┼────┼────┼───────┤│
│柯春    │參與一會│14          ││王美玉  │參與一會│44            ││
├────┼────┼──────┼┼────┼────┼───────┤│
│林美珠  │參與一會│15          ││廖皇德  │參與一會│45            ││
├────┼────┼──────┼┼────┼────┼───────┤│
│阿桃    │參與一會│16          ││施俊吉  │參與一會│46            ││
├────┼────┼──────┼┼────┼────┼───────┤│
│阿英    │參與一會│17          ││盧正忠  │參與一會│47            ││
├────┼────┼──────┼┼────┼────┼───────┤│
│林瑞霖  │參與一會│18          ││阿珠    │參與一會│48            ││
├────┼────┼──────┼┼────┼────┼───────┤│
│陳林美  │參與一會│19          ││張孟美  │參與一會│49            ││
├────┼────┼──────┼┼────┼────┼───────┤│
│洗衣店  │參與一會│20          ││王梅  │參與一會│50            ││
├────┼────┼──────┼┼────┼────┼───────┤│
│范梅芳  │參與二會│21、22      ││賴正文  │參與一會│51            ││
├────┼────┼──────┼┼────┼────┼───────┤│
│林秀    │參與一會│23          ││簡朝成  │參與一會│52            ││
├────┼────┼──────┼┼────┼────┼───────┤│
│阿蘭    │參與一會│24          ││王彩雲  │參與一會│53            ││
├────┼────┼──────┼┼────┼────┼───────┤│
│吳惠娟  │參與一會│25          ││陳潔瑩  │參與一會│54            ││
├────┼────┼──────┼┼────┼────┼───────┤│
│張慶生  │參與一會│26          ││高佩筠  │參與一會│55            ││
└────┴────┴──────┴┴────┴────┴───────┴┘
附表貳（即起訴書所載乙會）：
┌────┬────┬───────┬┬────┬────┬──────┬┐
│會員姓名│參與會數│會單上之編號  ││會員姓名│參與會數│會單上之編號││
├────┼────┼───────┼┼────┼────┼──────┼┤
│李雪治  │參與一會│1             ││王秀雲  │參與一會│38          ││
├────┼────┼───────┼┼────┼────┼──────┤│
│張中  │參與一會│2             ││魏美芬  │參與二會│39、40      ││
├────┼────┼───────┼┼────┼────┼──────┤│
│潘明正  │參與一會│3             ││張麗彬  │參與一會│41          ││
├────┼────┼───────┼┼────┼────┼──────┤│
│陳金蓮  │參與一會│4             ││吳文卿  │參與一會│42          ││
├────┼────┼───────┼┼────┼────┼──────┤│
│陳阿滿  │參與一會│5             ││施俊吉  │參與一會│43          ││
├────┼────┼───────┼┼────┼────┼──────┤│
│高政傑  │參與一會│6             ││陳明村  │參與一會│44          ││
├────┼────┼───────┼┼────┼────┼──────┤│
│阿環    │參與一會│7             ││盧正忠  │參與一會│45          ││
├────┼────┼───────┼┼────┼────┼──────┤│
│張敏福  │參與一會│8             ││美味香  │參與二會│46、47      ││
├────┼────┼───────┼┼────┼────┼──────┤│
│阿蘭    │參與一會│9             ││俊德    │參與一會│48          ││
├────┼────┼───────┼┼────┼────┼──────┤│
│麗玉    │參與一會│10            ││吳哲邦  │參與一會│49          ││
├────┼────┼───────┼┼────┼────┼──────┤│
│孫偉蕭  │參與一會│11            ││林淑燕  │參與一會│50          ││
├────┼────┼───────┼┼────┼────┼──────┤│
│林曾琴  │參與一會│12            ││曾佩珍  │參與一會│51          ││
├────┼────┼───────┼┼────┼────┼──────┤│
│張慶生  │參與二會│13、14        ││楊脂蓉  │參與一會│52          ││
├────┼────┼───────┼┼────┼────┼──────┤│
│廖凰德  │參與一會│15            ││楊玉琳  │參與一會│53          ││
├────┼────┼───────┼┼────┼────┼──────┤│
│王美玉  │參與一會│16            ││黃金雨  │參與一會│54          ││
├────┼────┼───────┼┼────┼────┼──────┤│
│陳國萬  │參與一會│17            ││劉佳玟  │參與一會│55          ││
├────┼────┼───────┼┼────┼────┼──────┤│
│張金美  │參與一會│18            ││陳若萍  │參與一會│56          ││
├────┼────┼───────┼┼────┼────┼──────┤│
│陳鍵昌  │參與一會│19            ││王秋菊  │參與一會│57          ││
├────┼────┼───────┼┼────┼────┼──────┤│
│王彩雲  │參與一會│20            ││洪玉照  │參與一會│58          ││
├────┼────┼───────┼┼────┼────┼──────┤│
│王進發  │參與一會│21            ││簡正玉  │參與一會│59          ││
├────┼────┼───────┼┼────┼────┼──────┤│
│張對    │參與二會│22、23        ││劉富美  │參與一會│60          ││
├────┼────┼───────┼┼────┼────┼──────┤│
│王吉能  │參與一會│24            ││劉育菱  │參與一會│61          ││
├────┼────┼───────┼┼────┼────┼──────┤│
│阿英    │參與一會│25            ││陳富美  │參與一會│62          ││
├────┼────┼───────┼┼────┼────┼──────┤│
│小允    │參與一會│26            ││鍾麗滿  │參與一會│63          ││
├────┼────┼───────┼┼────┼────┼──────┤│
│范蓮芳  │參與一會│27            ││王國鍾  │參與一會│64          ││
├────┼────┼───────┼┼────┼────┼──────┤│
│洗衣店  │參與一會│28            ││鍾秋琴  │參與一會│65          ││
├────┼────┼───────┼┼────┼────┼──────┤│
│陳林美  │參與一會│29            ││張玉梅  │參與一會│66          ││
├────┼────┼───────┼┼────┼────┼──────┤│
│秀蘭    │參與一會│30            ││林瑞霖  │參與一會│67          ││
├────┼────┼───────┼┼────┼────┼──────┤│
│何先生  │參與一會│31            ││阿桂    │參與一會│68          ││
├────┼────┼───────┼┼────┼────┼──────┤│
│阿卿    │參與一會│32            ││小雯    │參與一會│69          ││
├────┼────┼───────┼┼────┼────┼──────┤│
│吳惠娟  │參與一會│33            ││阿忠    │參與一會│70          ││
├────┼────┼───────┼┼────┼────┼──────┤│
│張文川  │參與一會│34            ││林宗賢  │參與一會│71          ││
├────┼────┼───────┼┼────┼────┼──────┤│
│春梅    │參與一會│35            ││素真    │參與一會│72          ││
├────┼────┼───────┼┼────┼────┼──────┤│
│春燕    │參與一會│36            ││李阿德  │參與一會│73          ││
├────┼────┼───────┼┼────┼────┼──────┼┤
│品君    │參與一會│37            ││        │        │            ││
└────┴────┴───────┴┴────┴────┴──────┴┘